【裁判字號】    88,上,519
【裁判日期】    890829
【裁判案由】    損害賠償
【裁判全文】
臺灣高等法院民事判決  八十八年度上字第五一九號
    上  訴  人  丙○○
    訴訟代理人  楊冀華律師
                賴素如律師
     上 訴 人   乙○○    .
                甲○○○  住彰.
    共      同
    訴訟代理人  蕭明哲律師
    複  代理人  陳雪萍律師
右當事人間請求損害賠償事件，兩造對於中華民國八十八年二月二十五日臺灣臺北地
方法院八十七年度訴字第四九八號第一審判決各自提起上訴，本院判決如左：
    主      文
原判決第四項關於命乙○○、甲○○○各給付新台幣貳拾伍萬仟佰拾元及其
遲延利息部分，與該部分假執行之宣告，並訴訟費用之裁判均廢棄。
右廢棄部分，丙○○在第一審之訴及其假執行之聲請均駁回。
丙○○上訴駁回。
乙○○、甲○○○上訴部分，第一、二審訴訟費用均由丙○○負擔；丙○○上訴部分
，第二審訴訟費用，由丙○○負擔。
    事      實
甲、上訴人丙○○方面：
一、聲明：
  Ａ、本訴部分：
  (一)原判決有關本訴部分廢棄。
  (二)右廢棄部分，對造於第一審之訴及假執行之聲明均駁回。
  Ｂ、反訴部分：駁回上訴。
二、陳述：除與原判決記載相同者，茲引用之外，補稱：
  Ａ、本訴部分：
  (一)乙○○、黃錢玉慧二人主張被繼承人錢吳玉因死亡前於郵局定期存款新台幣（下
    同）二百三十四萬九千七百五十元為上訴人丙○○所盜領乙節，並無證據，蓋被
    繼承人錢吳玉因生前於永和永貞郵局所立定期儲金整存整付第00000000
    號存單領取時所蓋用之印鑑與原留存印鑑相符，領取後之金額全數轉存於錢吳玉
    因本人於永貞郵局第○一三四三一之六號存簿儲金帳戶。被繼承人生前居住地與
    永和永貞郵局相距甚近，又錢吳玉因生前並非無法走動，其係因急性病症過世，
    則被上訴人主張錢吳玉因不可能於去世一個半月前自行提領郵局存款，即屬臆測
    。故被上訴人所指摘均不能推認上訴人丙○○有何盜領行為。
  (二)依錢吳玉因生前遺囑，定存三百萬元扣除生前錢吳玉因捐贈一百萬及喪葬費用部
    分，餘一百五十萬二千元。餘款和黃金三十八兩則由兩造三人平均分配，故對造
    須先證明除上開三百萬元存款外，尚有二百三十四萬九千七百五十元之遺產，苟
    確有該筆遺產，則錢吳玉因何以不於遺囑中載明，反而自行提領贈與上訴人，顯
    然就此部分其並無使兩造平分之意。
  (三)被繼承人錢吳玉因於生前對上訴人丙○○並無何不當得利返還請求權，對造無從
    繼承。主張不當得利之人須就他方受領利益無法律上原因，負舉證責任，然本件
    對造就「上訴人取得利益無法律上原因之事實」未盡舉證之責，原審卻謂上訴人
    須就贈與行為之存在，負舉證責任，顯有錯誤，故本件對造依不當得利請求即無
    理由。
  Ｂ、反訴部分：
  (一)台北市殯葬管理辦法第十三條雖規定：「申請公立公墓墓地使用或靈骨寄放位置
    ，自核發證明文件之日起，逾三個月仍未使用者，以放棄使用論，由管理機關另
    行處理，所繳規費予以退還。」，然該辦法並不能證明丙○○無代全體繼承人墊
    支上開墓園建造費用，且安樂墓園位於台北縣轄區，並無適用上開辦法。又兩造
    父母生前均能自由走動，並無對造二人所言，行動不便致不能前往墓地察看之情
    形。
  (二)另丙○○未於給予對造之信函中，提及墓地使用費事宜，乃係念及兩造間手足之
    情，不必急於信函中提及。況兩造父親過世時，墓地之價金尚未給付，故兩造母
    親於八十五年十一月二十四日去世後，墓地管理人即不許丙○○將兩造母親葬於
    三城墓地，經要求始准先葬，並於八十五年十二月二十五日才第一次付款三十四
    萬九千元，陸續再支付四十萬元及尾款一萬一千元。至被上訴人於八十七年四月
    二十三日反訴狀所稱，其真意在於八十六年三月一日尚未全數付清墓園款項，在
    未與鄭澄夫結清款項前，無法確定總價而言。且母親往生後，喪葬事宜亦由丙○
    ○處理，對造二人並不知情。
三、證據：除援用第一審所提證據外，補提：最高法院判例判決六則、自書遺囑影本
    、便箋影本、遺產繼承簽收書影本、照片各乙紙為證。
乙、上訴人乙○○、甲○○○方面：
一、聲明：
  Ａ、本訴部分：上訴駁回。
  Ｂ、反訴部分：
  (一)原判決有關反訴部分全部廢棄。
  (二)右廢棄部分，被上訴人於第一審之訴及假執行之聲請均駁回。
二、陳述：除與原判決記載相同者，茲引用之外，補稱：
  Ａ、本訴部分：
  (一)系爭二百三十四萬九千七百五十元存款為丙○○私自領取並佔為已有，蓋兩造母
    親於八十五年十月八日時，身體不適致行動不便，不可能自行領取存款贈予丙○
    ○。依其生前遺囑，系表示死後該筆存款由兩造三人均分，沒可能贈與丙○○，
    且當時兩造母親之定存單、存摺、印鑑章等均由丙○○保管，該筆存款只須持存
    單及原留印鑑即可辦理，又該筆存款最後係存入丙○○帳戶，及八十五年十月八
    日及八十五年十一月二十五日之提款單，二者筆跡相同等，均可證系爭存款係由
    丙○○或其授權之人所私自提領。乙○○、甲○○○自得繼承兩造母親對丙○○
    之侵權行為或不當得利請求權。
  (二)丙○○於八十八年十月二十二日開庭陳述上證五之支票係兩造母親於八十五年十
    月八日中午在郵局交給她，並不實在。蓋該支票認證欄顯示，古亭郵局收件時間
    係八十五年十月八日十二時四十分二十秒，照其所言，中午時向錢吳玉因拿取該
    支票，回辦公室，再去兌領，則時間顯然不符。且依上證四提款單驗證欄顯示，
    永和郵局收件時間係八十五年十月八日八時三十分二十二秒，該支票應已於上述
    時間即已取得，以兩造母親之身體，怎可能遲至中午始在郵局交付該支票予丙○
    ○。且如為贈與，該支票為何不指定受款人為丙○○。故丙○○之陳述，顯然不
    實。
  (三)由兩造母親自書遺囑可知其有將所有遺產由兩造三人均分之意，於分配時，不宜
    以該遺囑所記載之三百萬為基準，而應以其去世時，所有存款及遭他人侵奪之財
    產為準。依上證二之便箋，只能證明二造母親有將一百萬作為已用之意，然有無
    支出均無法證明，故丙○○主張二造母親有捐款一百萬，顯不可採。乙○○、甲
    ○○○固有於遺產繼承簽收書蓋章，然係出於無奈所為，其於嗣後始發現有系爭
    存款存在，而丙○○未將其列入遺產分配。
  Ｂ、反訴部分：
  (一)依台北市殯葬管理辦法第十三條規定，申請墓地但未使用者應退還規費，故在未
    埋葬前即申請更換墓地者，不須另外支付費用。且由於因四城安樂墓園及三城安
    樂墓園經營人相同，均為丙○○夫家之產業，與於同一墓地更換墓地無異，故本
    件自不須另外支付使用費。
  (二)換墓係丙○○自作主張，且於八十四年十月十五日以前即已完成換墓，則費用應
    於是時即告確定，並須於八十五年五月十二日兩造父親死亡時，即須繳納費用，
    然從丙○○寫予乙○○、甲○○○二人均未提及該筆費用，可知換墓不須支付費
    用。又兩造母親於八十五年五月六日及同年月十六日各於郵局存入二筆定存共一
    百八十五萬九千五百三十九元，如換墓須支付費用，兩造母親必會將費用清償完
    畢，始將餘款辦理定存，或於遺囑中註明尚未清償，然依上述存款之事實，及遺
    囑上並無提及此事等情，足證換墓並不須支付費用。
  (三)由丙○○八十六年七月二十六日信函及八十四年十月十五日信函述及遷墓原因，
    說詞不相符合，另由丙○○八十六年七月二十六日信函述及積欠債權人七十六萬
    ，且尚未支付分文及古亭郵局第四五二號存證信函所言，顯然丙○○於八十六年
    八月十五日前尚未給付分文，然丙○○於本件訴訟確主張已於八十五年十二月二
    十五日支付部分使用費三十四萬，前後矛盾，顯不真實。如其所言已支付使用費
    三十四萬為可採，則何以於遺產繼承簽收書上並未將該筆支出扣除，且於返還乙
    ○○、甲○○○二十三萬二千六百六十六元時亦未將該筆支出扣除，足證丙○○
    並未支付使用費及建造費。
  (四)丙○○於八十七年四月二十三日反訴狀中所稱於八十六年三月一日尚不知工程款
    項多少，和證人鄭澄夫所證述之申請日亦即八十五年五月六日，費用即已確定之
    說詞，亦顯有矛盾，可知證人之言顯不可採。
三、證據：除援用第一審所提證據外，補提：台北市殯葬管理辦法節本影本、丙○○
    八十五年七月二十三日及同年九月十五日所寫之信函影本各一份、存款資料影本
    二紙、八十五年十月八日郵政存簿儲金提款單影本、郵局支票影本、八十五年十
    一月二十五日提款單影本、八十六年三月一日郵政存簿定期儲金儲戶更換申請書
    影本二紙、八十六年七月二十六日丙○○寄予甲○○○轉乙○○之信封正本一紙
    、定期存單影本二紙為證。
丙、本院依被上訴人聲請將上開二提款單送法務部調查局鑑定。
    理      由
壹、本訴部分：
一、本件上訴人乙○○、甲○○○二人起訴主張：丙○○盜領被繼承人錢吳玉因生前
    共二百三十四萬九千七百五十元之存款，侵害錢吳玉因之權利，其本於繼承人之
    地位，依民法不當得利及侵權行為之法理，求為命丙○○返還乙○○、甲○○○
    二人各新台幣七十八萬三千二百五十元，及起訴狀繕本送達翌日（八十七年四月
    五日）起至清償日止按年息百分之五計算之利息之判決。
    丙○○則以：其並非盜取，而係被繼承人錢吳玉因生前贈與之款項。如乙○○、
    甲○○○主張係丙○○盜取，則應由其負舉證責任，且遺囑上並未就該筆存款作
    何指示，顯無使兩造三人均分之意，及對造二人未就受有利益，無法律上原因，
    盡其舉證責任等語，資為抗辯。
二、乙○○、甲○○○二人主張：兩造之母錢吳玉因於八十五年十一月二十四日死亡
    ，兩造於八十六年三月一日按應繼分各三分之一比例分割遺產，乙○○為大陸地
    區繼承人，於八十七年七月二十七日向台灣板橋地方法院聲請准予繼承錢吳玉因
    之遺產，經該法院以八十七年度聲繼字第五九號准予備查之事實，業據其提出死
    亡證明書、台灣板橋地方法院函為證，復為丙○○所不爭執，堪屬信實。
三、乙○○、甲○○○二人主張兩造之母錢吳玉因存於永和郵局第二支局，八十五年
    十月八日到期應續存之定存二百十九萬五千五百四十八元及其孳息十五萬四千三
    百零二元，共計二百三十四萬九千七百五十元之金額，經丙○○全部提領之事實
    ，丙○○並不爭執，惟抗辯上開存款、利息為錢吳玉因生前領訖，即屬錢吳玉因
    生前所有並贈與丙○○，已屬於丙○○所有，此部分並不構成遺產之一部份，亦
    無侵害乙○○、甲○○○二人之繼承權云云。惟查：
    (一)錢吳玉因生前於八十五年六月一日立有予兩造之字據，載明：「你父親死後喪
      葬費花計三十一萬，餘定存計三百萬元、黃金三十八兩，現皆作我的生活費，
      託美如代管，待我死後，除掉喪葬費多餘的你們三人平分．．．」等語，該三
      百萬元之定存是否系爭定存，乙○○、甲○○○二人主張上開定存三百萬元，
      因兩造母親僅先就兩造父親所遺留給自己之定存加計，並未包括自己定存部分
      ，亦即該三百萬定存乃兩造父親所留下之遺產，而丙○○於反訴狀內表明：系
      爭款項已於八十五年十月八日業由兩造母親提領，系爭款項非在遺產範圍內．
      ．．（見原審卷第四十三頁正面），其於本院所提辯論意旨狀中亦載明：上開
      自書遺囑中略載陳文死後遺有定存三百萬元及黃金三十八兩，上開財產作為錢
      吳玉因生活費用．．．，錢吳玉因捐款已達百萬，扣除喪葬費一百五十萬元，
      由兩造三人同分，．．．苟錢吳玉因確有上開二百三十四萬九千七百五十元之
      財產，何不於遺囑中載明平均分配之旨，反而自行提領贈與上訴人丙○○﹖．
      ．．，足見丙○○對於乙○○、甲○○○二人上開主張，並不爭執，且上開遺
      囑所示財產中定存數額亦非如系爭存款之額，自難強解為二筆定存係相同。
    (二)系爭存款為兩造母親錢吳玉因名義存於永和永貞郵局－二四五一０二、存單號
      碼：00000000、帳號：０一三四三一號定期存款，本金二百十九萬五
      千五百四十八元、利息十五萬四千二百零二元，嗣該存款本利由丙○○以錢吳
      玉因名義（蓋錢吳玉因印鑑）全數領出轉入錢吳玉因於該局所立000000
      －0存簿儲金帳戶內，同時再以由該郵局簽發支票方式，經丙○○親自領訖，
      此有該郵局儲金查詢資料（本院卷第八十六、八十七頁）、交通部郵政總局八
      十八年七月二十八日00000000－00二號函附上開定存存單、轉存申
      請書（同卷第九十、九十一頁）、上開額數八十五年十月八日郵政存簿儲金提
      款單（同卷第一０三頁）、支票（同卷第一三七頁）各乙份在卷佐證，丙○○
      亦於本院準備程序中自認無訛（見同前卷第一二八頁），則丙○○單獨取得上
      開額數之利益，殆無疑義。
    (三)按不當得利返還請求權，以無法律上之原因因而受利益為其成立要件之一，故
      主張此項請求權成立之原告，應就無法律上之原因而受利益之事實，負舉證責
      任，最高法院七十七年台上字第一七五六號判例參照。查系爭定期存款之本、
      利，為兩造之母錢吳玉因所有，而錢吳玉因生前自書遺囑並未將此款項列入其
      遺產中，已陳述如前，在丙○○舉證證明錢吳玉因贈與系爭款項於己前，系爭
      款項本屬於被繼承人錢吳玉因所有，而該款項於被繼承人錢吳玉因生前已移轉
      為丙○○所有，丙○○自受有利益。至上訴人抗辯上開定期存款所有權移轉之
      原因為贈與，惟迄無法舉證以實其說，揆諸前開判例，被上訴人既就其不當得
      利返還請求權之成立要件，已盡其舉證責任，上訴人於未能舉證證明其有妨礙
      上開權利行使之原因，亦無礙於其權利之行使。要之，系爭存款既經證明為被
      繼承人錢吳玉因生前所有，上訴人於被繼承人錢吳玉因生前，無法律上原因而
      全數取得受有利益，自使被繼承人錢吳玉因受有不利益，即有不當得利返還請
      求權，茲錢吳玉因已死亡，被上訴人自得繼承該權利而向上訴人請求返還。又
      被上訴人主張本於不當得利法律關係係而為請求，既經認為有理由，其侵權行
      為之法律關係，本院即無再事審酌之必要，附此說明。
四、綜上所述，本件乙○○、甲○○○主張丙○○受有上開利益，應負不當得利返還
    義務為可採，丙○○所辯，均無可取，被上訴人依民法第一百七十九條不當得利
    之規定請求上訴人丙○○應給付乙○○、甲○○○二人各七十八萬三千二百五十
    元及自八十七年四月五日起至清償日止之法定遲延利息，為有理由，應予准許。
    原審命上訴人如數給付，並依兩造聲請，各酌定擔保金額，分別為准免假執行之
    宣告，核無不合。上訴意旨指摘原判決不當，求予廢棄改判，為無理由，應予駁
    回。
五、兩造其餘爭執及舉證，於本件判決結果，已無何影響，爰不一一論究。
貳、反訴部分：
一、本件丙○○起訴主張：兩造之母錢吳玉因死亡，其支出興墓園費用共七十六萬元
    ，應由繼承人按其應繼分負擔之，爰依不當得利之法理，反訴求為命乙○○等二
    人各給付被上訴人二十五萬三千三百三十三元，及自訴狀繕本送達翌日起至清償
    日止，按年息百分之五計算之利息之判決。
    乙○○、甲○○○二人則以：兩造雙親早於民國六十七年即在新店市安樂墓園四
    城購置墳地，作日後安葬之處，丙○○擅自將墓遷至安樂墓園三城，依台北市殯
    葬管理辦法第十三條規定，申請墓地但未使用者應退還規費，故在未理葬前即申
    請更換墓地者，不須另外支付費用。且由於四城安樂墓園及三城安樂墓園經營人
    相同，均為丙○○夫家之產業，故本件更換墓地應不須另外支付使用費。且換墓
    顯係丙○○自作主張所為，兩造雙親應已給付該筆款項，又其寄予乙○○、甲○
    ○○之信函亦均未提起，且其說詞和證人鄭澄夫所述前後不一，可知其係乙○○
    、甲○○○提起本訴請求分配二百三十四萬九千七百五十元存款，而心生不忿，
    始臨訟捏造等語，資為抗辯。
二、丙○○主張其於兩造之母錢吳玉因死亡後，曾支出七十六萬元興建墓園，雖據其
    提出新店安樂墓園申請書、收據為證，惟對造以前詞置辯，經查：
    (一)被上訴人主張：上開墓園於八十五年間開始建造，建造伊始，並非一次付清，
      而是陸續支付，且於同年十二月全部完工，此經證人鄭澄夫證述無訛，並有被
      上訴人所提相片二紙佐證，而上訴人對於該墓園於八十五年間完工則不爭執。
      兩造之母錢吳玉因生前於八十五年六月一日自書遺囑中已載有：你父死後喪葬
      費花計三十一萬元．．．我死後除掉喪葬費多餘的給你們三人平分，此有上開
      自書遺囑乙份在卷可考，可見當時兩造之母已衡酌喪葬費等支出，錢吳玉因死
      亡後，兩造除依上開遺囑分割遺產外，並於八十六年三月一日由兩造三人立下
      遺產繼承簽收書（見原審卷第四十八頁），其中已載明扣除喪葬費用、七七及
      百日等法事費用．．．，益見兩造於為上開簽收時，已就喪葬、墓園等費用已
      有會算，且當時墓園已完成，亦無不能會算之情形，衡情丙○○主張墓園建造
      費達七十六萬元，並非少數，應無遺漏而不予保留之理。其竟於會算中，支字
      不提，亦未為任何保留，倘非已付清，曷臻若此。
    (二)證人即上開墓園之管理人鄭澄夫雖到庭結稱：「申請書是我開立．．．兩造的
      父親之前有來三城看，他認為三城有人管理，四城沒有管理，想把四城的墓地
      換來三城的墓地，我不讓他換，八十四年底兩造父、母一起來看，我還是告訴
      他不能換，．．．八十五年三月他們又來找我，我告訴他一坪做好要九萬元，
      他說要分三次付，八十五年四月我開始做，十二月完成．．．，兩造父親先過
      世，我不讓他葬，因他小孩未付完錢，後來兩造的母親過世後，錢小姐來找我
      ，叫我先讓他葬，葬後會跟我算，目前七十六萬元都已付清，都是錢小姐給我
      的，八十七年才把一萬元之尾款付清，之前是分兩次給了七十四萬元，申請書
      上七十六萬元之前寫的，印章是付清後才蓋的，四城的墓地有無退，我不知道
      ，墓地的錢是給姚的，工程的錢是我收的，墓地每坪五萬元，使用人的名字是
      我寫的，實際付錢的時間記不清楚，買土地是姚的開收據，有無開發票我不知
      ，但我做的工程未開發票，．．．土地錢四十萬元，工程費是三十四萬元」（
      見原審卷第九十六頁背面、第九十七頁正面）。兩造雙親之埋葬上開墓園因非
      改葬埋費，依台北市殯葬管理辦法第十三條規定，申請公立公墓墓地使用或靈
      骨寄放位置，自核發證明文件起，逾三個月仍未使用者，以放棄使用論，由管
      理機關另行處理，所繳規費予以退還。雖該墓園非屬台北市區，而是台北縣新
      店市區，依新店市安樂墓園管理辦理法第十六條第二款規定，改葬埋骨須使用
      新墓園地時，應重新申請使用墓園地，並繳納使用費，原墓地無條件收回，惟
      本件並非改葬埋骨，是否應重新申請使用墓園地，不無疑問，且衡情未埋葬前
      即申請更換墓地，既未曾使用，應無損害於墓園之管理，縱有亦不致受有同已
      使用之損害，則本件使用前更換，以毋庸再繳費為合理，況若葬前更換為法所
      不許，何須該證人表示不同意﹖又丙○○須另繳墓園費，何不通知乙○○、甲
      ○○○﹖何不於遺產會算時保留﹖此均與常情相悖，上開證人證稱埋葬前須另
      繳費，尚非無疑。又依錢吳玉因申請書（見原審卷第一三六頁）所載，錢吳玉
      因於八十五年五月六日提出申請，並已知悉含工程費七十六萬元，何以其不於
      自書遺囑中載明此款項﹖又該墓園之遷建墓地為四十萬元，工程為三十六萬元
      ，乃分別與墓園土地主人及管理人即證人鄭澄夫約定，約定當時何以無書面契
      約，土地部分且無人出面訂約，亦未委他人代理，豈事理之常，況上開款項均
      分次繳交，被上訴人付款時均未命該證人鄭澄夫立據表示收畢，而於全部付清
      時由該證人立下收據以示收訖﹖此與常情不符。要之，該證人所為證言與常情
      不符，自難遽信，而被上訴人所提前揭申請書及收據，既乏佐證，又與常理相
      悖，亦不足為被上訴人有利之證據。
三、綜上所述，丙○○主張其支付上開墓園費用，尚非可採。從而丙○○本於不當得
    利之法律關係，請求對造二人應各給付二十五萬三千三百三十元及自八十七年四
    月二十四日起至清償日止之法定遲延利息，為無理由，不應准許，其假執行之聲
    請，亦失所附麗，應併予駁回。原判決乙○○、甲○○○各為上開給付，並為假
    執行之宣告，自有未洽，上訴意旨，指摘原判決不當，求予廢棄改判，為有理由
    。自應由本院予以廢棄改判，如主文第二項所示。
四、兩造其餘攻擊防禦方法，經核於本件判決結果並無影響，爰不一一論究。
、據上論結，本件上訴人丙○○之上訴為無理由，上訴人乙○○、甲○○○之上訴
    為有理由，依民事訴訟法第四百四十九條第一項、第四百五十條、第七十八條，
    判決如主文。
中      華      民      國    八十九    年      八      月    二十九    日
                                      台灣高等法院民事第十七庭
                                          審判長法  官  鄭  雅  萍
                                                法  官  吳  謀  焰
                                                法  官  許  文  章
右正本係照原本作成。
如不服本判決，應於收受送達後二十日內向本院提出上訴書狀，其未表明上訴理由者
，應於提出上訴後二十日內向本院補提理由書狀（均須按他造當事人之人數附繕本）
上訴時應提出委任律師或具有律師資格之人之委任狀；委任有律師資格者，另應附具
律師及格證書及釋明委任人與受任人有民事訴訟法第四百六十六條之一第一項但書或
第二項（詳附註）所定關係之釋明文書影本。
中      華      民      國    八十九    年      八      月     三十     日
                                                書記官  陳  明  俐
附註：
民事訴訟法第四百六十六條之一（第一項、第二項）：
對於第二審判決上訴，上訴人應委任律師為訴訟代理人。但上訴人或其法定代理人具
有律師資格者，不在此限。
上訴人之配偶、三親等內之血親、二親等內之姻親，或上訴人為法人、中央或地方機
關時，其所屬專任人員具有律師資格並經法院認為適當者，亦得為第三審訴訟代理人
。


司法院資訊處製作；財團法人民間司法改革基金會備份。
